臺灣臺北地方法院民事判決　　　　　　　95年度訴字第9051號
原　　　告　乙○○
訴訟代理人　周奇杉律師
訴訟代理人　成樞律師
被　　　告　沅利建設股份有限公司
法定代理人　甲○○
　　　　　　　　　　　　樓
訴訟代理人　林峻立律師
上列當事人間因履行契約事件，本院於九十六年五月二十四日言
詞辯論終結，判決如下：
    主  文
原告之訴及其假執行之聲請均駁回。
訴訟費用由原告負擔。
    事實及理由
甲、程序方面
    按訴狀送達後，原告不得將原訴變更或追加他訴。但請求之
    基礎事實同一者、擴張或減縮應受判決事項之聲明者，不在
    此限，民事訴訟法第255條第1項第2、3款定有明文。本件原
    告利息部分原起訴請求「自95年7月7日起至清償日止，按年
    息百分之5計算之利息」，嗣於96年1月25日變更為：「自起
    訴狀繕本送達翌日起至清償日止，按年息百分之5計算之利
    息」，核其訴之變更與上開規定相符，應予准許。又原告本
    主張系爭房地之分配應以產權面積為準，雖於96年3月6日庭
    訊時又主張分配面積及選定建物面積之計算標準應一致等語
    ，僅為攻擊防禦方法之不同，核與訴之變更追加無涉，合先
    敘明。
乙、實體方面
一、原告主張：
  (一)緣原告前與被告簽定合建房地分配同意書，就所合建之大眾
    捷運系統新店線大坪林站聯合開發案進行分配（下爭系爭大
    樓），雙方並約明所分配之建物面積依實際複丈為準，如有
    差異依合建契約書約定事項互相找補。系爭大樓建築完成之
    後，經丈量結果，總樓地板面積並非被告所稱27814.52平方
    公尺，而係29743.96平方公尺，依此計算，被告尚應找補原
    告新台幣（下同）622萬2,500元，扣除被告前已找補之96萬
    3,000元，被告尚應給付原告525萬9,500元。
  (二)依95年訂定之合建房地分配同意書（下稱95年合建分配同意
    書）第六條約定：「第四、五項建物面積依實際複丈為準，
    如有差異依合建契約書約定事項互相找補。」，既稱「依實
    際複丈為準」，自係以實際產權面積為認定之基礎。再者，
    兩造於91年7月20日訂定之「新店市○○段捷運聯合開發合
    建分配明細表」（下稱合建分配明細表）中，第七項算式之
    記載亦足證明本件確應以產權面積為計算基礎。良以該算式
    之記載為「七、興建面積（產權面積）：樓地板面積（含陽
    台）－【獎勵樓地板面積含陽台】＋地下層公共設施＝總建
    物面積」，益證本件當事人間就系爭房地之分配，確實明文
    約定就樓地板面積等，均以「產權面積」為計算基礎。
  (三)縱認依被告所稱，以建照所載「總樓地板面積」為分配房地
    之標準，而「總樓地板面積」乃指自牆中心線向建物內部計
    算之面積之說法可採，則原告分配所得之各個樓層面積，自
    亦應各該樓層之「樓地板面積」計算價值，始為公平。然本
    件原告分配所得之樓層，以A1棟第18層樓為例，被告以50.8
    2坪，每坪21.6萬，計算該單位之價值，然而實際上，50.82
    坪乃係產權面積以及共用部分持份之總和，如此一來，被告
    以總樓地板面積（自牆中心線向內計算之面積）減去產權面
    積（自牆外緣向內計算之面積），分配樓層愈多，原告損失
    愈大，原被告間分配比例（49：51）愈不相當，此所以分配
    不符比例之真正原因。是以，本件若以總樓地板面積為基礎
    ，分配之各樓層面積即應以其樓地板面積扣減：若以產權面
    積為基礎，分配之各樓層面積即應以其產權面積扣減始為合
    理。
  (四)另被告主張被證9號即為雙方就所分配面積合意之證明，又
    上開面積係依以被證11號之計算方式而得，並再以被證12號
    之樓層平面圖為據，辯稱原證1號合建分配同意書第五點所
    載建物面積，確經雙方合意云云。然查，就被證9號之內容
    以觀，其目的顯係針對分配樓層之編號加以確認、特定之用
    ，並非用以約定分配樓層之面積；再者，該被證9號上就面
    積之記載，亦均僅為「約○○坪」，顯然不確定，自不能作
    為雙方就分配樓層面積已有合意之證明。再者，單就被告所
    提被證11號之形式以觀，根本未見其上有任何一方之簽名，
    顯為被告片面製作之文件，所謂合意之說，毫不足採，原告
    亦不知悉。而當初原告用印於被證12號圖說之上，並非用作
    確認各樓層單位之面積，且被告自承該被證11號之數據乃透
    過「電腦作業」而算出，顯然需經極為複雜之計算，自不可
    能單以原告用印於被證12號原本之上，即認定兩造就原證一
    第五點之面積已有合意。
  (五)綜上，爰依合建契約提起本件訴訟，並聲明：(1)被告應給付
    原告新台幣（下同）5,259,500元，並自起訴狀繕本送達翌
    日起至清償日止，按年息百分5五計算之利息。(2)願供擔保
    ，請准宣告假執行。
二、被告則以下列等語茲為抗辯：
  (一)原告與訴外人江新人前於80年9月6日簽訂房屋合建契約書(
    下稱系爭合建契約)，該契約書所約定之權利義務關係嗣於
    90年12月28日由訴外人江新人轉讓予被告，並經原告同意在
    案。雙方就合建後各自可分配之建物面積於系爭合建契約書
    第5條約定如下：「房屋分配條件如左：甲方（即原告）取
    得之建物面積=本建照總樓地板面積x甲方提供基地之面積/
    本建照基地之總面積x 49%。乙方（即被告）取得之建物面
    積= 本建照總樓地板面積x甲方提供基地之面積/本建照基地
    之總面積x 51%。(略)」，由上揭約定可知，兩造約定各自
    取得分配之建物面積係以總樓地板面積而非以產權面積為計
    算基準。又91年間兩造簽訂之系爭合建分配明細表就兩造可
    分配之建物面積計算約定如下：「七、興建面積：樓地板面
    積 (含陽台)-( 獎勵樓地板面積含陽台)+ 地下層公共設施(
    產權面積)= 總建物面積 (略)( 本表僅供參考實際依建照核
    定為準)」，亦可知，兩造所約定可分配之建物面積計算係
    以總樓地板面積扣除獎勵樓地板面積，再加上地下層公設面
    積計算，其樓地板面積並以建照所核定之面積為準。本件訴
    訟原告主張實際產權面積為29,743.96㎡，應以此為計算依
    據云云，與上揭兩造係約定以建照所核定之樓地板面積為
    計算基準等，根本不合，是原告執此主張被告尚應找補原告
    622.25萬元，扣除被告前已找補之96.3萬元，被告尚應給付
    原告525.95 萬元云云，殊屬無據。
  (二)關於本件合建房地事宜，兩造對於交屋時應如何結算有無應
    找補之金額乙節，於91年8月14日即已簽訂「合建房地分配
    同意書」（下稱91年合建分配同意書），約定計算方式如下
    ：「（四、合建權益分配面積及價值）（A）－（五、建物
    選定分配位置及價值）（B）＝結算結果」，此與原告所提
    作為本件訴訟請求權基礎之95年合建分配同意書約定之計算
    方式相同。因上揭計算式之（A）、（B）內容攸關結算金額
    ，對雙方權益均有重大影響，為免日後爭執，就「四、合建
    權益分配面積及價值」所載建物面積，原告已先於91年7月
    20日即同意以總樓地板面積作為計算基礎所協議約定之「合
    建分配明細表」（詳被證3號），為其計算依據，而就「五
    、建物選定分配位置及價值」所載各建物之面積及價值，原
    告並於91年8月14日另簽名、用印而出具同以總樓地板面積
    作為計算基礎所協議約定之「同意書」所載面積（被證7號
    ），以及經雙方協議約定之「大坪林站（捷六）聯合開發大
    樓各層價目表」所載價目（被證9號），為其計算依據，被
    告並提供「陸、捌、拾貳、拾肆、拾陸、拾捌、貳拾、貳拾
    貳層平面圖」、「柒、玖、拾壹、拾參、拾伍、拾柒、拾玖
    、貳拾壹層平面圖」、「地下貳層平面圖」、「地下參層平
    面圖」、「地下肆層平面圖」、「地下伍層平面圖」（見被
    證12號），以供其查核。由此足見，原告對此攸關其重大權
    益之事項，被告不但舉出兩造於91年8月14日、95年5月所簽
    訂之2份「合建房地分配同意書」及91年8月14日協議約定之
    「同意書」，更提出上揭計算式及建物平面圖等，原告豈能
    空言不知？原告既同意所選定建物之面積依兩造上開合意之
    面積作為結算依據，即不得事後反悔。
  (三)更何況依上開計算方式，其中「五、建物選定分配位置及價
    值」（B）係為減項，亦即（B）越高，其結算結果當然越低
    ，對原告自較不利。查本件原告可分配之房地，若依原告原
    證6號產權面積表所列數字，對照原證1號「五、建物選定分
    配位置及價值」所示面積觀之，前者均高於後者，若依此計
    算，該結算金額應較被告現已給付之金額為少，是雙方依上
    揭約定計算，對原告反較有利，亦足見被告確已十足保障其
    應有權益。況系爭建物在95年4月11日即已辦理所有權登記
    （詳原證1號），在此時原告即已知悉上揭原證6號產權面積
    表所列數字，而原告其後仍再次同意上揭「合建房地分配同
    意書」「五、建物選定分配位置及價值」之約定（詳原證1
    號），更足證原告明知原證1號「五、建物選定分配位置及
    價值」所示面積，並非實際產權面積，且兩造更非依此計算
    結算金額，原告自應遵守該約定，以維誠信。
  (四)並聲明：(1)原告之訴駁回。(2)如受不利之判決，願供擔保請
    準宣告免為假執行。
三、兩造不爭執之事實：
  (一)系爭合建契約第5條約定：「房屋分配條件如左：甲方（即
    原告）取得之建物面積=本建照總樓地板面積x甲方提供基地
    之面積/本建照基地之總面積x 49%。乙方（即被告）取得之
    建物面積=本建照總樓地板面積x甲方提供基地之面積/本建
    照基地之總面積x 51%。」
  (二)95年5月間，依上開規定以總樓地板面積計算原告應分得面
    積為520.92坪，扣抵原告所選定建物位置及價值後，被告找
    補原告96萬3,000元。
四、得心證理由：原告雖主張本件應以產權面積為計算基礎，且
    合建權益分配面積與建物選定位置面積應為一致之計算標準
    等語，但為被告所否認，並以前開情詞置辯。是以本件之爭
    點即在於：(一)系爭房地應以總樓地板面積或產權面積為計算
    基準？(二)原告請求被告找補525萬9,500元是否有理由？經查
    ：
  (一)系爭房地之分配應以總樓地板面積為計算基準
    兩造系爭合建契約第5條已約定：「房屋分配條件如左：甲
    方（即原告）取得之建物面積=本建照總樓地板面積x甲方提
    供基地之面積/本建照基地之總面積x乙方（即被告）取得之
    建物面積=本建照總樓地板面積x甲方提供基地之面積/本建
    照基地之總面積x 51%。(略)」（見被證1），兩造既已約定
    所分配之面積以總樓地板面積為計算標準，即不容原告事後
    否認。原告雖提出合建分配明細表（見原證2第1頁），證明
    應以產權面積為計算基準，惟該明細表係記載：「七、興建
    面積：樓地板面積（含陽台）－（獎勵樓地板面積含陽台）
    ＋地下層公共設施（產權面積）=總建物面積」，其中「產
    權面積」之記載應置於「地下層公共設施」記載之末才是，
    此由「興建面積」較其他字體為大，而「（含陽台）」及「
    （產權面積）」與其他字體記載大小一致即可證之。更何況
    依原告所提出之分配計算書（見原證3第3頁），其上記載：
    「一、分配條件：甲方取得之建物面積=本建照總樓地板面
    積x 甲方提供基地之面積/本建照基地之總面積x 49%。」
    ，「二、建照（使用執照）總樓地板面積：總樓地板面積
    27814.52㎡－捷運設施108.50㎡... ＝28370.99㎡」，「三
    、綜合依約定可分得：總樓地板面積28370.99㎡×地主面積
    455.33㎡/基地面積3649㎡×49%＝1734.69㎡（524.7 5坪）
    」，益證兩造確實約定應以總樓地板面積為計算基礎，是以
    原告主張本件應以產權面積為計算基礎云云，並無理由。
  (二)原告請求被告找補為無理由
    (1)原告主張系爭大樓之「總樓地板面積」應為29743.96㎡，
      是以被告尚應找補原告525萬9,500元云云，惟兩造合建契
      約既已約定以「建照」總地板面積為計算基礎，而建造所
      載系爭大樓總樓地板面積為27814.52㎡（見被證6），則
      被告以此會算找補金額並無違誤。
    (2)本件應以總樓地板面積為計算基礎已如前述，而系爭大樓
      依建造執照所示總樓地板面積為27814.52㎡，兩造於會算
      時，就是否扣掉捷運設施面積而有兩種計算方式，最後仍
      決定原告分配面積為520.92坪等情，有原告所提之分配計
      算書可佐（見原證3第1頁、第3頁），是以原告應分配之
      面積為52 0.92坪應堪認定。
    (3)再者，兩造對於交屋時應如何結算互相找補方式，於91年
      8月14日即約定以「（四、合建權益分配面積及價值）（A
      ）－（五、建物選定分配位置及價值）（B）＝結算結果
      」（見被證8），作為找補之依據，此為兩造所不爭執。
      原告主張上開（A）以總樓地板面積（自牆中心線向內計
      算之面積）計算，（B）以產權面積（自牆外緣向內計算
      之面積）計算，則以總樓地板面積減去產權面積，分配樓
      層越多，原告損失越大云云，然依原告所提系爭大樓產權
      面積表所示（見原證6），兩造95年間系爭合建分配表第
      五點所示之選定建物面積，均較謄本所登記之產權面積為
      小，是以兩造會算之上開（B）項坪數記載顯非產權面積
      應堪認定，原告據以主張該分配致其受有不利益云云，顯
      然無據。況若依原告所稱，應以產權面積為計算標準，則
      謄本上所記載之產權面積均較95年合建分配同意書上所載
      原告選定之建物面謄為大，扣減下來更不利於原告，是以
      原告主張95年合建分配同意書計算方式不利原告，並不足
      採。
    (4)原告於91年間簽訂上開合建分配同意書時（見被證8），
      其對各樓層價目表除蓋章確認外（見被證10）當時並簽立
      同意書確認上開第五點所示選定建物之位置，該同意書上
      並載有各選定建物之面積，而原告所選定建物之坪數及價
      值，攸關其系爭合建契約之利益，其對於所選定建物之面
      積及價值，豈有不詳加注意之理。更何況系爭大樓已於95
      年4月11日辦理所有權登記，對於各建物之產權面積原告
      已知之甚詳，卻仍於95年5月間就所選定建物之面積作與
      前述相同之記載而計算找補依據，足見被告辯稱原告已同
      意原證1第五點選定建物面積之記載，已有合意甚明，被
      告依此計算找補，並無不當。況本件原告應分配之面積為
      520.92 坪，惟依95年合建分配同意書第五點所示，原告
      所選定之建物面積加起來為602.79坪，且依價值計算相互
      找補後，被告尚且補貼原告96萬3,000元，原告主張如此
      計算不利於原告云云，顯無理由。
五、從而，原告依合建契約之規定，請求被告給付525萬9,500元
    ，及自起訴狀繕本送達翌日起至清償日止，按年息5﹪計算
    之利息，為無理由，應予駁回；原告受敗訴判決，其假執行
    之聲請即失所依據，應併予駁回。
六、本件為判決之基礎已臻明確，兩造其餘之陳述及所提其他證
    據，經本院斟酌後，認為均於判決之結果無影響，亦與本案
    之爭點無涉，自無庸逐一論述，併此敘明。
七、據上論結，本件原告之訴為無理由，依民事訴訟法第78條
    規定，判決如主文。
中　　華　　民　　國　　96　　年　　6 　　月　　15　　日
                  民事第五庭    法　官　蔡如琪
以上正本係照原本作成
如對本判決上訴，須於判決送達後20日內向本院提出上訴狀
中　　華　　民　　國　　96　　年　　6 　　月　　15　　日
                    　　　　　　書記官　劉寶鈴
